【裁判字號】    95,易,3485
【裁判日期】    951229
【裁判案由】    偽造文書
【裁判全文】
臺灣臺中地方法院刑事判決              95年度易字第3485號
公  訴  人  臺灣臺中地方法院檢察署檢察官
被      告  丙○○
上列被告因偽造文書案件，經檢察官提起公訴（95年度偵字第24
098號），本院判決如下：
    主    文
丙○○犯使公務員登載不實罪，處有期徒刑陸月，如易科罰金，
以銀元參佰元即新台幣玖佰元折算壹日。
    犯罪事實及理由
一、丙○○明知座落台中縣大甲鎮○○段576、578地號土地，及
    其上建物即同段6建號（門牌：台中縣大安港路484號），原
    登記在其母乙○○名下，因獲悉其母有將房地過戶至其弟名
    下，遂要求其母也要將名下之不動產過戶至其名下，明知其
    母僅同意過戶上開房地之半數所有權，詎丙○○竟以其母不
    識字可欺，委由不知情之代書甲○○，於民國（下同）94年
    8月3日向台中縣大甲地政事務所辦理以買賣為原因，將上開
    房地全部移轉登記予丙○○，致該事務所不知情之承辦人員
    ，於同年月4 日將此不實之事項登載於職務上所掌土地及建
    物登記謄本之公文書上，足以生損害於乙○○及地政機關對
    於不動產登記之管理正確性。
二、按現行刑事訴訟法為保障被告之反對詰問權，排除具有虛偽
    危險性之傳聞證據，以求實體真實之發見，於該法第159 條
    第1 項明定被告以外之人於審判外之言詞或書面陳述，除法
    律有規定者外，不得作為證據。而刑事訴訟法第159條之1至
    159條之4有傳聞法則之例外規定，且被告以外之人於審判外
    之陳述，雖不符前4 條之規定，而經當事人於審判程序同意
    作為證據，法院審酌該言詞陳述或書面陳述作成時之情況，
    認為適當者，亦得為證據；當事人、代理人或辯護人於法院
    調查證據時，知有第159條第1項不得為證據之情形，而未於
    言詞辯論終結前聲明異議者，視為有前項之同意，刑事訴訟
    法第159條之5定有明文。本件檢察官、被告並未就被告以外
    之人於審判外之陳述有所爭執，且迄於言詞辯論終結前，均
    未主張有刑事訴訟法第159條第1項不得為證據之情形，是應
    認已同意作為證據，且經本院審酌後，認無不適當之情形，
    應認均有證據能力，合先敘明。
三、訊據被告丙○○固坦承委由代書甲○○辦理上開房地之移轉
    登記，且在代書甲○○前往其母位在台中縣大甲鎮住處，要
    其母於相關過戶文件簽名前，其母即有向其表明要保留為所
    有權人（即與被告同為所有權人），惟矢口否認有何犯行，
    辯稱：伊之母如不想將系爭房地全部過戶給伊，可在與代書
    見面時，告訴代書她的名字要留下，且伊之母於94年7 月12
    日即收到繳稅通知書，其上有載明是全部過戶，伊於94年7
    月底及94年8月2日去繳稅，如不同意全部過戶給伊，在這期
    間，隨時可阻止代書過戶云云。經查：
  (一)系爭房地係由證人甲○○代理辦理過戶登記申請事宜，並於
    94年8月4日以買賣為原因，由告訴人乙○○名下全部過戶至
    被告名下，有台中縣大甲地政事務所95年7 月17日甲地籍字
    第0950005525號函附之買賣登記申請書及其附件影本等資料
    ，及土地、建物登記第二類謄本在卷可稽（見他字偵查卷第
    39-58頁、第6-8頁）。
  (二)證人甲○○於本院審理時到庭結證稱：被告經由朋友介紹委
    託伊辦理系爭房地之過戶事宜，伊不知被告之母是否知悉要
    將系爭房地全部過戶給被告，系爭房屋係適用自用住宅優惠
    稅率過戶，因每個人一輩子只可享受1 次，一般以此優惠稅
    率過戶，都是全部過戶，當時被告沒有表示要過戶一半，伊
    就以全部過戶辦理，伊也怕被告之母不同意，才親自去找她
    ，當時要請乙○○在過戶之文件簽名時，係詢問她是否要將
    房地過戶給她兒子等語（見本院卷第23- 24頁）。且被告之
    母，於證人甲○○親自拿過戶文件請其簽名前，即向被告表
    明辦理系爭房地過戶時，要登記其與被告均為所有權人一節
    ，復據被告供承不諱，則被告於證人甲○○送件辦理過戶登
    記前，未曾向證人甲○○表明只要將系爭房地之半數所有權
    過戶至其名下之事實，堪以認定。
  (三)台中縣稅捐稽徵處土地增值稅核覆通知書上載有納稅義務人
    （即告訴人乙○○）、權利人即被告丙○○、地號及持分1/
    1分等事項，於94年7月12日製作寄發，被告於94年8月2日完
    成繳納土地增值稅，另於94年7 月27日完成繳納契稅等情，
    有上開通知書及繳款書在卷可憑（見他字偵查卷第36- 37頁
    、第44- 45頁、第48頁）。告訴人並不識字，業據告訴人陳
    述甚詳，且為被告所不爭執，而告訴人係將相關過戶資料交
    予被告辦理過戶事宜，並向被告表明過戶時不要被除名，基
    於母子信賴之關係，於接獲上開繳稅通知書時，根本不知其
    上記載為何，衡情亦不會刻意請識字之人詳閱其上之記載內
    容。又證人甲○○就本件系爭房屋係以自用住宅優惠稅率辦
    理過戶登記，而被告復未表明非全部過戶之情形下，證人甲○○前往被告之母住處請其於系爭房地過戶所需之文件簽名
    時，即無特別詢問是否要「全部」過戶之理，依此，告訴人
    在系爭房地完成移轉登記前，根本無從知悉被告係委託代書
    將系爭房地全部過戶至被告名下。
  (四)綜上所述，被告所為之上開辯解，顯不足採，本件事證明確
    ，被告犯行堪以認定。
四、按被告行為後，刑法施行法增訂第1條之1，將罰金單位改為
    新台幣，並將刑法分則未經修正而條文定有罰金者，其罰金
    數額提高為30倍，惟因原本刑法第214 條所規定罰金之單位
    為銀元，與新台幣折算比例為3比1，復因罰金罰鍰提高標準
    條例第1 條之適用，罰金數額業已提高10倍，因而實際上所
    得科處罰金之總數，固未提高，惟刑法第33條第5 款業經修
    正，罰金最低額由銀元1元以上，修正為新台幣1千元以上，
    以百元計算之，經比較修正前、後之規定，修正後之規定並
    未較有利於行為人，依刑法第2條第1項，應適用行為時法。
    又被告行為後，刑法第41條業經修正，並於95年7月1日施行
    ，將易科罰金之折算標準提高為以新台幣1 千元、2千元或3
    千元折算1 日，且行為時之易科罰金折算標準，修正前罰金
    罰鍰提高標準條例第2 條（現已刪除）規定，就其原定數額
    提高為100倍折算1 日，經折算為新台幣後，應以新台幣900
    元折算1 日，經比較修正前、後之規定，修正後之規定並未
    較有利於行為人，應適用行為時法定其易科罰金之折算標準
    。
五、核被告所為，係犯刑法第214 條使公務員登載不實罪。被告
    利用不知情之代書甲○○辦理移轉登記，為間接正犯。爰審
    酌被告前無不良素行，有臺灣高法院被告前案紀錄表在卷足
    稽，因其母已將名下房地過戶給其弟，經其要求其母同意將
    系爭房地半數所有權過戶至其名下，不知心存感激，反利用
    其母不識字，將系爭房地全部過戶至其名下，犯後否認犯行
    ，復不將系爭房地半數所有權過戶歸還其母等一切情狀，量
    處如主文所示之刑，並諭知易科罰金之折算標準。
六、依刑事訴訟法第299條第1項前段，刑法第2條第1 項、第214
    條、修正前刑法第41條第1 項前段，罰金罰鍰提高標準條例
    第1條前段、修正前罰金罰鍰提高標準條例第2條，判決如主
    文。
本案經檢察官丁○○到庭執行職務
中    華    民    國    95    年    12    月    29    日
                  刑事第二庭  審判長法  官  林清鈞
                                    法  官  郭書豪
                                    法  官  林慧英
上正本證明與原本無異。
如不服本判決，應於送達後10日內向本院提出上訴狀（須附繕本
），上訴於臺灣高等法院臺中分院。
                                    書記官  廖碩薇
中    華    民    國    95    年    12    月    29    日
附錄論罪科刑法條
刑法第214條
明知為不實之事項，而使公務員登載於職務上所掌之公文書，足
以生損害於公眾或他人者，處3年以下有期徒刑、拘役或5百元以
下罰金。


司法院資訊處製作；財團法人民間司法改革基金會備份。
